臺灣臺北地方法院民事裁定  
111年度消債清字第82號
聲  請  人  
即債務人    廖希賢  
相  對  人  
即債權人    台北富邦商業銀行股份有限公司

法定代理人  程耀輝  


相  對  人  
即債權人    勞動部勞工保險局

法定代理人  陳  琄  
上列當事人聲請消費者債務清理事件，本院裁定如下：
    主  文
聲請人廖希賢自中華民國一百一十一年八月十七日上午十一時起
開始清算程序。
命司法事務官進行本件清算程序。
    理  由
一、按債務人不能清償債務或有不能清償之虞者，得依本條例所
    定更生或清算程序，清理其債務；債務人對於金融機構負債
    務者，在聲請更生或清算前，應向最大債權金融機構請求協
    商債務清償方案，或向其住、居所地之法院或鄉、鎮、市、
    區調解委員會聲請債務清理之調解；自債務人提出協商請求
    之翌日起逾30日不開始協商，或自開始協商之翌日起逾90日
    協商不成立，債務人得逕向法院聲請更生或清算；債務人於
    法院裁定開始更生程序或許可和解或宣告破產前，得向法院
    聲請清算；法院開始清算程序之裁定，應載明其年、月、日
    、時，並即時發生效力；法院開始更生或清算程序後，得命
    司法事務官進行更生或清算程序，必要時得選任律師、會計
    師或其他適當之自然人或法人1人為監督人或管理人，消費
    者債務清理條例（下稱消債條例）第3條、第151條第1項、
    第153條、第80條前段、第83條第1項、第16條第1項分別定
    有明文。
二、聲請人主張，聲請人前依消債條例之規定聲請前置調解，惟
    調解不成立。聲請人因入不敷出，有不能清償債務之情形，
    復未經法院裁定開始清算程序或宣告破產，爰請求裁定准予
    清算等語。
三、經查：
(一)程序方面：聲請人前於民國110年4月16日經本院受理前置調
    解，但調解不成立等情(調解卷第121頁)，業經本院依職權
    調閱110年度北司消債調字第245號卷（下稱調解卷）查閱屬
    實，聲請人符合消債條例第151條第1項規定，自得聲請清算
    。
(二)聲請人之債務：債權人富邦銀行主張，聲請人於88年12月向
    伊申辦房屋貸款，嗣聲請人未依約繳款，債務視為全部到期
    ，富邦銀行就上開債權行使擔保債權後，仍不足受償，截至
    110年8月10日，聲請人尚積欠富邦銀行新臺幣(下同)1,792,
    382元等語(調解卷第109、113頁，本院卷第89頁)，有債權
    計畫書、88年12月21日借據可稽(調解卷第111頁、本院卷第
    91頁)。另勞動部勞工保險局陳報聲請人尚有積欠國民年金
    保費(金額部分未陳報，本院卷第94頁)。
(三)聲請人於聲請前二年(108年4月16日至110年4月15日間)資力
    概況：
　1.薪資：聲請人主張伊於108年4月1日至110年1月27日任職於
    大無畏保全股份有限公司(外包商)、於110年1月28日至110
    年3月31日任職於大無畏保全股份有限公司，每月約可得34,
    000元，共816,000元(計算式：34,000×24個月=816,000)等
    語(調解卷第21頁，本院卷第101、103頁)。經查，聲請人於
    108年、109年、110年1月至110年4月間分別有大無畏保全股
    份有限公司薪資所得212,462元、395,140元、154,334元(計
    算式：35,000+46,814+35,000+37,520=154,334，本院卷第3
    7、41、85頁)，以上共計761,936元(計算式：212,462+395,
    140+154,334=761,936)，有聲請人107及108年度綜合所得稅
    各類所得資料清單、中信銀行000000000000號帳戶存摺及內
    頁、勞工保險被保險人投保資料表、臺北市大安區公所109
    年度低收入戶及中低收入戶總清查結果通知書、110年2月及
    110年3月薪資條、111年1月至111年3月薪資條、111年4月18
    日大無畏保全股份有限公司111字第001號在職證明書、聲請
    人108年至110年稅務電子閘門財產所得資料調件明細表、大
    無畏保全股份有限公司111年4月15日11保全字第006號函及
    所附聲請人勞保被保險人投保資料明細、110年1月至110年4
    月薪資表可稽(調解卷第49、51、55、57、59、60、75、77
    、103、104頁，本院卷第109、111、113、115、193至201、
    35、37、79至88頁)。堪認聲請人於聲請前兩年收入約為816
    ,000元。
　2.補助：聲請人主張伊於111年3月領有政府防疫補助500元(中
    低收入戶補助至111年年底)，無其他補助等語(本院卷第103
    頁)，有其郵局0000000-0000000號帳戶存摺及內頁可稽(本
    院卷第117、119頁)。此外，查無聲請人在此期間領有臺北
    市政府都市發展局、臺北市政府社會局、勞動部勞工保險局
    、臺北市就業服務處補助(本院卷第75、77、93、97頁)。
　3.其他資產(調解卷第17頁，本院卷第105、106頁)：
 (1)聲請人陳報其土地銀行帳戶110年12月21日餘額為10元、第
    一銀行帳戶108年6月21日餘額為50元、玉山銀行帳戶106年8
    月30日餘額為5元、台新銀行帳戶96年11月28日餘額為4元、
    合作金庫帳戶110年12月21日餘額為8元、華南銀行帳戶102
    年12月21日餘額為68元、國泰銀行帳戶102年6月20日餘額為
    2元、臺灣企銀帳戶100年12月21日餘額為53元、郵局帳戶11
    1年4月29日餘額為86元、中信銀行帳戶111年4月28日餘額為
    31元(本院卷第159、162、167、171、175、179、183、187
    、191、119、201頁，調解卷第57頁，帳戶號碼詳卷)。
 (2)聲請人名下有投保於全球人壽公司之有效保險1筆、富邦人
    壽公司之有效保險3筆，有中華民國人壽保險商業同業公會
    保險業通報作業資訊系統資料查詢結果表可稽(本院卷第203
    、204頁)。
 (3)此外，聲請人查無其他財產可供清償債務，有聲請人全國財
    產稅總歸戶財產查詢清單、105年至110年稅務電子閘門財產
    所得資料調件明細表、集保結算所查詢可稽(調解卷第53頁
    ，本院卷第37至55、205至213、215頁)。
  4.必要生活費支出：聲請人主張於聲請前二年必要生活費依每
    人每月最低生活費之1.2倍計算等語(調解卷第23頁)。又聲
    請人居住於臺北市大安區，有其房屋租賃契約書、戶籍謄本
    可考(調解卷第63、67頁)，衡諸臺北市每人每月最低生活費
    108年度為16,580元、109年度為17,005元、110年度為17,66
    8元，則聲請前二年即108年4月16日至110年4月15日間，必
    要生活費為488,131元(計算式：16,580×1.2倍×12個月×(比
    例260天/365天)+17,005×1.2倍×12個月+17,668×1.2倍×12個
    月×(比例105天/365天)=488,131，元以下四捨五入，下同)
    。
　5.扶養費：聲請人主張須獨自扶養其母親（於34年8月出生，
    調解卷第67頁），每月負擔扶養費13,000元，兩年共312,00
    0元(計算式：13,000×24個月=312,000)，另聲請人母親於10
    8年4月至110年3月領有老人補助183,552元、國保年金補助1
    7,744元、三節、慰問金、重陽節、疫情補助等補助共22,50
    0元，以上共計223,796元(計算式：183,552+17,744+22,500
    =223,796，調解卷第25頁，本院卷第103頁)，並提出聲請人
    母親戶籍謄本、107及108年度綜合所得稅各類所得資料清單
    、全國財產稅總歸戶財產查詢清單、臺北市大安區公所109
    年度低收入戶及中低收入戶總清查結果通知書、郵局000000
    0-0000000號帳戶存摺及內頁、國泰銀行000-00-000000-0號
    帳戶存摺及內頁為證(調解卷第67、69、71、73、75、77頁
    ，本院卷第121至141、143至155頁)。按民法第1117條規定
    ，受扶養之要件以不能維持生活，而無謀生能力者為限，雖
    同條第2項規定，於直系血親尊親屬，不受無謀生能力之限
    制，但仍有「不能維持生活」之要件，並應由聲請人負舉證
    之責。又消債條例第64條之2第2、3項規定，受扶養者之必
    要生活費用，準用同條第1項規定計算基準數額，並依債務
    人依法應負擔扶養義務之比例認定之。同條第1、2項情形，
    債務人釋明更生期間無須負擔必要生活費用一部或全部者，
    於該範圍內，不受最低數額限制；債務人證明確有必要支出
    者，不受最高數額及應負擔比例之限制。經查，聲請人母親
    領有臺北市政府社會局中低收入老人生活津貼補助，於108
    年5月起每月領有7,463元，109年度起補助金額調整為7,759
    元、領有勞動部勞工保險局補助，於110年3月3日領有勞工
    保險勞年一次給付99,859元，於110年3月11日領有新制勞工
    退休金9,037元，於108年4月領有老年年金3,856元，於108
    年5月至110年4月每月領有老年年金456元，另領有三節、慰
    問金、重陽金、疫情補助等補助共22,500元(計算式：3,000
    +1,500+3,000+1,500+1,500+1,500+3,000+3,000+1,500+3,0
    00=22,500，本院卷第77、93、94、95、121至141頁)，以上
    共計324,009元(計算式：7,463×8個月+7,759×15個月+7,759
    ×(比例15天/30天)+99,859+9,037+3,856×(比例15天/30天)+
    456×23個月+456×(比例15天/30天)+22,500=324,009)，此外
    名下查無其他資產及領有補助，有聲請人母親108年、109年
    、110年稅務電子閘門財產所得資料調件明細表、臺北市政
    府社會局111年4月13日北市社助字第1113060456號函、勞動
    部勞工保險局111年4月18日保普老字第11113017000號函及
    所附國民年金保險給付申領資料查詢表、聲請人母親郵局00
    00000-0000000號帳戶存摺及內頁可稽(本院卷第29、27、77
    、93至95、121至141頁)。又聲請人母親居住於臺北市大安
    區，有其戶籍謄本可考(調解卷第67頁；聲請人為唯一扶養
    義務人)，衡諸臺北市每人每月最低生活費108年度為16,580
    元、109年度為17,005元、110年度為17,668元，則聲請前二
    年即108年4月16日至110年4月15日間，必要生活費為488,13
    1元(計算式：同上)，扣除上開補助324,009元後，仍有差額
    164,122元需自行負擔（計算式：488,131-324,009=164,122
    )。而聲請人主張負擔母親之扶養費312,000元，並未舉證證
    明上揭全屬必要費用，爰剔除逾164,122元部分支出。
(四)小結：聲請人於聲請前兩年上開收、支餘額平均每月為6,82
    3元(計算式：(總收入816,000-個人必要支出488,131-扶養
    費164,122)/24=6,823)，如用以清償債務1,792,382元，尚
    需逾21年始可能清償完畢（計算式：1,792,382/6,823=263
    月，約21.9年），遑論尚有利息及違約金待清償，縱得以存
    款、保險等財產清償，其價值與債務1,792,382元仍有相當
    差距，堪認聲請人仍有不能清償債務之虞，應有依據消債條
    例所定清算程序，清理其債務之必要。此外，債務人亦無消
    債條例第6條第3項、第8條或第82條第2項所定駁回清算聲請
    之事由存在，則債務人聲請清算，應屬有據，揆諸首揭規定
    及說明，應予開始清算程序，並命司法事務官進行本件清算
    程序。
四、爰裁定如主文。
中　　華　　民　　國　　111 　年　　8 　　月　　17　　日
                  民事第二庭    法　官　林修平
以上正本係照原本作成。
本件裁定不得抗告。
本件裁定已於111年8月17日上午11時公告。　　　　　　　　　
中　　華　　民　　國　　111 　年　　8 　　月　　17　　日
                                書記官  宇美璇